【裁判字號】    99,上易,330
【裁判日期】    990629
【裁判案由】    侵權行為損害賠償
【裁判全文】
臺灣高等法院民事判決                 99年度上易字第330號
上  訴  人
即反訴原告  丁○○
被 上訴 人
即反訴被告  甲○○
            丙○○
共      同
訴訟代理人  乙○○
上列當事人間請求侵權行為損害賠償事件，上訴人對於中華民國
99年1月28日臺灣臺北地方法院98年度訴字第432號第一審判決提
起上訴，並提起反訴，經本院於99年6月8日言詞辯論終結，判決
如下：
    主      文
上訴駁回。
被上訴人丙○○應給付上訴人新臺幣萬仟肆佰元及自民國九
十九年四月二十二日起，至清償日止，按年息百分之五計算之利
息。
上訴人之其餘反訴駁回。
第一、二審訴訟費用關於本訴部分，由上訴人負擔；關於反訴部
分，由被上訴人丙○○負擔十分之一，餘由上訴人負擔。
    事實及理由
一、本件上訴人聲明求為判決：(一)原判決廢棄。(二)被上訴人在第
    一審之訴駁回。(三)反訴請求被上訴人甲○○應給付上訴人新
    台幣（下同）30萬2,000元及自民國（下同）94年10月9日起
    ，至清償日止，按年息5%計算之利息；被上訴人丙○○應給
    付上訴人3萬3,400元及自94年6月10日起，至清償日止，按
    年息5%計算之利息（被上訴人在原審起訴主張上訴人侵占其
    依委任契約關係所保管之款項，故依侵權行為之法則，請求
    賠償；嗣上訴人不服原審判決提起上訴，並在本院提起反訴
    ，就同一委任契約關係請求被上訴人給付報酬。經核該反訴
    之標的與本訴之標的及防禦方法互相牽連，是上訴人提起上
    開反訴，在程序上並無不合）。
    被上訴人聲明求為判決：上訴及反訴均駁回。
二、被上訴人起訴主張：上訴人分別受被上訴人之委任，處理被
    上訴人丙○○與訴外人闕裕惠間、被上訴人甲○○與訴外人
    孫玉蓮間之民事糾紛。嗣上訴人代理被上訴人丙○○於94年
    6月9日與闕裕惠成立調解，約定由闕裕惠給付被上訴人丙○
    ○28萬8,000元；又代理被上訴人甲○○於94年10月7日與孫
    玉蓮成立調解，約定由孫玉蓮給付被上訴人甲○○ 134萬元
    。詎上訴人僅將孫玉蓮所交付100萬元之其中90萬元交付被
    上訴人甲○○，所餘10萬元及自闕裕惠所收受之28萬8,000
    元均為上訴人所侵占，致被上訴人丙○○、甲○○依序受有
    28萬8,000元、10萬元之損害等情，爰依侵權行為之法則，
    求為命上訴人依序給付被上訴人丙○○、甲○○28萬8,000
    元、10萬元，並均自98年8月27日起算加付法定遲延利息之
    判決（見原審卷98頁。原審判命上訴人給付被上訴人甲○○
    10萬元本息，給付被上訴人丙○○16萬3,100元本息；而駁
    回被上訴人丙○○其餘之訴。上訴人就其敗訴部分聲明不服
    ，提起上訴；而被上訴人丙○○就其敗訴部分未據聲明不服
    ，已告確定）。
    上訴人則以：伊受被上訴人之委任，處理被上訴人丙○○與
    闕裕惠間、被上訴人甲○○與孫玉蓮間之民事糾紛，約定伊
    可獲取標的金額 3成之報酬。嗣就被上訴人丙○○部分，係
    以88萬8,000元與闕裕惠成立調解，故伊之報酬應為26萬6,4
    00元（其計算式為：888,000元×30%=266,400元），闕裕惠
    僅支付23萬3,000元， 伊將之抵付伊應得之報酬，自未不法
    侵害被上訴人丙○○之權利。另就被上訴人甲○○部分，係
    以134萬元與孫玉蓮成立調解，故伊之報酬應為40萬2,000元
    （其計算式為：1,340,000元×30%=402,000元），孫玉蓮已
    交付 100萬元，其中90萬元匯入被上訴人甲○○設在臺灣土
    地銀行長春分行帳戶內，所餘10萬元，伊亦已於調解成立當
    日以現金交付予被上訴人甲○○，縱伊就交付該10萬元之事
    實無法證明，惟該金額亦未逾伊所應得報酬之金額，伊用以
    抵銷報酬，亦無侵占之可言等語，資為抗辯。
三、上訴人反訴主張：伊受被上訴人之委任，處理被上訴人丙○
    ○與闕裕惠間、被上訴人甲○○與孫玉蓮間之民事糾紛，約
    定伊可獲取標的金額 3成之報酬。嗣就被上訴人丙○○部分
    ，係以88萬8,000元與闕裕惠成立調解，伊之報酬應為26萬6
    ,400元（其計算式為：888,000元×30%=266,400元），扣除
    闕裕惠已付款項 23萬3,000元，被上訴人丙○○尚應給付伊
    報酬3萬3,400元（其計算式為：266,400元-233,000元=33,4
    00元）；另就被上訴人甲○○部分，係以 134萬元與孫玉蓮
    成立調解，伊之報酬應為40萬2,000元（其計算式為：1,340
    ,000元×30%=402,000元）， 茲因被上訴人甲○○否認收受
    伊所轉交由孫玉蓮所交付之10萬元現金，而伊又無法證明已
    將該10萬元交付被上訴人甲○○，爰將該10萬元自伊應得報
    酬中扣除，故被上訴人甲○○尚應給付伊30萬2,000元 （其
    計算式為：402,000元-100,000元= 302,000元）等情，爰依
    委任契約關係， 求為命被上訴人甲○○給付30萬2,000元、
    被上訴人丙○○給付3萬3,400元，並均加付法定遲延利息之
    判決（見本院卷54頁）。
    被上訴人甲○○則以：伊未與上訴人約定應給付報酬云云；
    而被上訴人丙○○則以：伊僅允諾按實際清償金額之3成計
    付報酬予上訴人，並非按調解金額之3成計算，故上訴人僅
    應按闕裕惠實際給付金額23萬3,000元之3成計算報酬等語，
    資為抗辯。
四、經查被上訴人主張上訴人分別受被上訴人之委任，處理被上
    訴人丙○○與訴外人闕裕惠間、被上訴人甲○○與訴外人孫
    玉蓮間之民事糾紛。嗣上訴人代理被上訴人丙○○於94年6
    月9日與闕裕惠成立調解，又代理被上訴人甲○○於94年10
    月7日與孫玉蓮成立調解之事實，業據其提出台北市中山區
    調解委員會調解書及花蓮縣花蓮市調解委員會調解書為證（
    見原審卷63、54頁），且為上訴人所不爭執，自堪信為真實
    。
五、按受任人因處理委任事務，所收取之金錢、物品及孳息，應
    交付予委任人，民法第541條第1項定有明文。又因故意或過
    失，不法侵害他人之權利者，負損害賠償責任；又因故意侵
    權行為而負擔之債，其債務人不得主張抵銷，亦為民法第18
    4條第 1項前段、第339條所明定。本件被上訴人雖主張訴外
    人闕裕惠依上開調解書之約定，應給付被上訴人丙○○28萬
    8,000元， 並已如數交付予上訴人，但上訴人迄未交付予被
    上訴人丙○○；又訴外人孫玉蓮依上開調解書之約定，應給
    付被上訴人甲○○ 134萬元，除已將其中90萬元匯交被上訴
    人甲○○外，並將10萬元交付予上訴人，惟上訴人並未交付
    予被上訴人甲○○等情；而上訴人則抗辯：闕裕惠僅交付伊
    23萬3,000元；孫玉蓮則已支付100萬元，除將其中90萬元匯
    交被上訴人甲○○外，並將其餘10萬元交付予伊，伊已於調
    解成立當日將該10萬元交付予被上訴人甲○○等語。經查：
    (一)雖依上訴人代理被上訴人丙○○於94年6月9日與訴外人闕
      裕惠成立之調解書，係記載：「對造人（指闕裕惠）…向
      聲請人（指丙○○）借款 108萬元整，並以所有之瓦斯油
      罐車作為債務抵押…且約定於87年2月清償債務，對造人
      於89年間清償20萬元整，餘款無力清償，而該油罐車又因
      積欠他人債務而抵押於另一債權人致聲請人權益受損…兩
      造成立調解內容如下：一對造人積欠聲請人88萬元整，聲
      請人同意對造人以所有之瓦斯油罐車乙輛抵償60萬元整，
      餘款28萬元整於本調解成立前已給付1萬8,000元整，尚欠
      26萬2,000元整，對造人願給付聲請人27萬元整，聲請人
      同意對造人分期給付…」（見原審卷63頁），即闕裕惠就
      其積欠被上訴人丙○○之88萬元債務，除以油罐車抵償60
      萬元外，於上開調解成立前已給付1萬8,000元，於調解成
      立後應再給付27萬元。然上訴人抗辯闕裕惠共僅支付23萬
      3,000元予伊（包含調解成立前支付之1萬8,000元在內）
      ，業據其提出存摺內頁為證（見原審卷118、119頁），且
      為被上訴人丙○○所不爭執（見原審卷122頁背面）。而
      被上訴人丙○○復不能證明闕裕惠除支付上開23萬3,000
      元外，另有支付其餘款項予上訴人之事實，則其主張上訴
      人已向闕裕惠收取之金額為28萬8,000元云云，自不足取
      。是上訴人因處理此部分委任事務，向闕裕惠收取而未交
      付予被上訴人丙○○之金額應僅為23萬3,000元。
    (二)依上訴人代理被上訴人甲○○於94年10月7日與訴外人孫
      玉蓮成立之調解書，係記載：「孫玉蓮因籌措工程資金向
      甲○○調借800萬元，開立047996本票1張，93年9月11日
      發票，未記載到期日，甲○○向台灣花蓮地方法院提起本
      票裁定，另孫玉蓮提抗告之爭議，調解成立，內容如下：
      一孫玉蓮同意支付 134萬元整給甲○○，做為甲○○向法
      院辦理各項業務（如假扣押等）所支付之損害賠償，已付
      100萬元，另開立本票（TH0000000，面額34萬元整，95年
      5月15日付款）1張，給甲○○收執。…三孫玉蓮同意於95
      年10月10日前還清借款 800萬元整…」（見原審卷54頁）
      。被上訴人甲○○主張孫玉蓮依上開調解內容，除匯款90
      萬元予伊外，另將10萬元交付予上訴人，惟上訴人並未交
      付予伊。上訴人自認確已向孫玉蓮收取10萬元現金。雖上
      訴人抗辯伊已於調解成立當日交付該10萬元予被上訴人甲
      ○○云云，並提出收據影本為證（見原審卷55頁）。然被
      上訴人甲○○既否認該收據為真正（見原審卷98頁背面、
      159頁）， 而上訴人復不能提出該收據之原本，其所為上
      開之抗辯，自難憑取。是上訴人因處理此部分委任事務，
      向孫玉蓮收取而未交付予被上訴人甲○○之金額應為10萬
      元。
    (三)依上所述，上訴人本於委任契約關係，應交付被上訴人丙
      ○○23萬3,000元、及應交付被上訴人甲○○10萬元， 竟
      未交付而予侵占，自係故意不法侵害被上訴人之權利，是
      被上訴人主張上訴人應就上開金額，應對被上訴人丙○○
      、甲○○負侵權行為損害賠償責任，即無不合。又上訴人
      就其因故意侵權行為而負擔之上開債務，不得主張抵銷，
      是上訴人以被上訴人尚積欠伊委任報酬未付為由，提出抵
      銷抗辯，自不足取。從而，被上訴人丙○○本於侵權行為
      之法則，請求上訴人給付16萬3,100元 （逾此金額之請求
      ，業經原審判決駁回確定）；被上訴人甲○○本於侵權行
      為之法則，請求上訴人給付10萬元，應屬有據。
六、次查，上訴人主張被上訴人委任伊處理上開事務，允諾給付
    伊標的金額3成之報酬，嗣伊代理被上訴人丙○○、甲○○
    ，分別與闕裕惠、孫玉蓮以88萬8,000元、134萬元成立調解
    ，伊應分別獲得26萬6,400元、40萬2,000元之報酬等情。惟
    被上訴人甲○○則抗辯伊並未與上訴人約定應給付報酬云云
    ；而被上訴人丙○○則抗辯伊僅允諾按實際清償金額之3成
    計付報酬予上訴人，並非按調解金額之3成計算等語。經查
    ：
    (一)上訴人自92年3月14日起，在被上訴人甲○○擔任董事長
      之立大航空貨運承攬股份有限公司擔任法務部專員，其受
      聘時訂約，不受公司管制亦不領薪資，以件計酬，其酬勞
      因委任案件而議，業據上訴人提出在職證明書為證（見原
      審卷148頁）。衡諸雙方之上開約定，上訴人應不可能無
      償為被上訴人甲○○處理事務。是被上訴人甲○○抗辯伊
      並未與上訴人約定報酬云云，殊不足取。
    (二)被上訴人丙○○已自認允諾拿到錢時，將給予上訴人3成
      報酬（見本院卷54頁背面）。而被上訴人均係透過其訴訟
      代理人乙○○代理，指示上訴人處理上開委任事務，業據
      被上訴人之告訴代理人乙○○在台灣台北地方法院檢察署
      96年度偵緝字第2348號偵查案件中指訴明確（見該案卷宗
      85、86頁即本院卷16-16、16-17頁）。茲依上訴人所提出
      乙○○之筆記，就闕裕惠部分記載：「抽3成」，就孫玉
      蓮部分亦載明：「超出欠額以外費用3:7」（見原審卷142
      頁）；且乙○○亦承認該筆記確係伊之筆跡（見原審卷15
      0頁），足見被上訴人丙○○係允諾給予上訴人3成之報酬
      ；而被上訴人甲○○則係允許給予上訴人「超出欠額以外
      」（詳如後述）3成之報酬。雖上訴人抗辯該3成報酬應按
      調解成立金額計算云云。然衡諸常情，被上訴人既委任上
      訴人索討債務，應俟取得欠款後，始得認為目的達成；復
      經徵諸被上訴人甲○○另委託上訴人處理訴外人林俊陵、
      王裕賢清償債務事件，亦約定按「債務人實際清償或強制
      執行取得金額之總金額」之一定成數給付報酬，亦有委任
      書可稽（見本院卷16-2、16-3頁），足見上開3成報酬之
      計算，應以實際清償之金額為準，非以調解成立金額為準
      。
    (三)關於被上訴人丙○○部分，依前所述，闕裕惠除以其所有
      瓦斯油罐車抵償60萬元債務外，另已給付23萬3,000元，
      即其實際清償之金額共計為83萬3,000元（其計算式為：
      600,000元+233,000元= 833,000元）。是上訴人依約定得
      獲取之報酬為24萬9,900元（其計算式為：833,000元×30
      %=249,900元）。從而，上訴人本於委任契約關係，反訴
      請求被上訴人丙○○給付其中3萬3,400元，應屬有據。惟
      上開給付並無確定期限，故自上訴人提起反訴而送達訴狀
      時，被上訴人丙○○始負遲延責任（民法第229條第2項規
      定參照），是上訴人僅得請求自反訴起訴狀繕本送達之翌
      日即99年4月22日（見本院卷27-2頁）起算之法定遲延利
      息；至逾上開範圍之利息請求，即屬無據。
    (四)關於被上訴人甲○○部分，依前所述，孫玉蓮除同意清償
      原借款800萬元外，雖另同意賠償134萬元，並已支付100
      萬元。惟孫玉蓮於調解成立後，實際支付之金額僅有100
      萬元（見本院卷54頁背面），未逾原欠額之800萬元，即
      就「超出欠額以外」部分，並未獲得實際清償，則上訴人
      本於上開約定，自不得取得任何報酬。是上訴人本於委任
      契約關係，反訴請求被上訴人甲○○給付30萬2,000元本
      息，自屬無據。
八、綜上所述，被上訴人本於侵權行為之法則，請求上訴人依序
    給付被上訴人丙○○、甲○○16萬3,100元、10萬元， 及均
    自98年9月4日（見原審卷98頁）起，至清償日止，按年息5%
    計算之利息部分，自屬應予准許。從而原審就上開部分，所
    為上訴人敗訴之判決，並無不合，上訴論旨仍執前詞指摘原
    判決不當，求予廢棄改判，為無理由。又上訴人本於委任契
    約關係，在本院反訴請求被上訴人丙○○給付3萬3,400元及
    自99年4月22日起，至清償日止，按年息5%計算之利息部分
    ，自屬應予准許；至逾上開範圍之反訴請求，即屬不應准許
    。
九、至兩造其餘之攻擊或防禦方法及未經援用之證據，經斟酌後
    ，認為均不足以影響本判決之結果，自無逐一詳予論駁之必
    要，併此敘明。
十、據上論結，本件上訴為無理由，上訴人之反訴為一部有理由
    ，一部無理由，依民事訴訟法第449條第1項、第78條、79條
    ，判決如主文。
中    華    民    國    99    年    6     月    29    日
                    民事第六庭
                        審判長法  官  林鄉誠
                              法  官  張  蘭
                              法  官  梁玉芬
正本係照原本作成。
不得上訴。
中    華    民    國    99    年    6     月    30    日
                              書記官  常淑慧

司法院資訊處製作；財團法人民間司法改革基金會備份。
